【裁判字號】    98,交抗,1832
【裁判日期】    980821
【裁判案由】    違反道路交通管理處罰條例
【裁判全文】
臺灣高等法院交通事件裁定            98年度交抗字第1832號
抗  告  人  甲○○
上列抗告人因違反道路交通管理處罰條例案件，不服臺灣士林地
方法院中華民國九十八年六月三十日裁定（九十八年度交聲字第
六八五號），提起抗告，本院裁定如下：
    主  文
原裁定撤銷，發回臺灣士林地方法院。
    理  由
一、抗告意旨略以：
  (一)、抗告人行經中正路，待左轉號誌亮起始左轉博愛路，抗告
      人強烈質疑，執勤員警無法看見抗告人行經中正路路口之
      交通號誌狀態，係依據何種方法確認案發時中正路、博愛
      路口之交通號誌為同步連動？交通號誌設定方式並非只有
      一種，有可能同步連動，也有可能中正路左轉燈號設定先
      亮，博愛路右轉燈號設定延遲五秒、十秒甚至更久始變亮
      ，亦或博愛路交通號誌燈號右轉燈號不正常，誤導員警執
      行錯誤之交通違規稽查攔停？種種可能，均非對抗告人不
      利。
  (二)、員警與抗告人雖不相識亦無仇隙，惟依據「道路交通違規
      罰鍰收入分配及運用辦法」，員警以績效壓力與罰鍰收入
      ，為其自身績效與獎金，如果承認錯誤，自身績效與獎金
      落空不算，亦會受到懲處，是即使錯誤稽查攔停，也不可
      能承認錯誤。另原審認員警應無冒偽證重罪設詞誣陷之理
      ，惟員警稱伊是看到博愛路的交通號誌，亦承認無法看見
      中正路之交通號誌，其證詞並非做假不實，設若交通號誌
      未如員警所言同步連動，僅事後推說不知該路口號誌已故
      障即可，而員警即使故意做出錯誤舉發又怎能定其偽證罪
      ？
  (三)、抗告人自始至終均聲明遵照左轉號誌燈亮起時始左轉，提
      出此點，必非如原審所認抗告人以他車亦違規未攔停舉發
      ，員警處置不公而企圖免罰，係為證明如果不是員警為自
      身績效與獎金胡亂攔停舉發，即是員警已將注意力集中在
      其所欲稽查攔停之車輛，對於週遭環境變化已無法加以注
      意。
  (四)、案發時員警要求抗告人於舉發單簽名，抗告人即已於舉發
      單上註明提出異議，而員警於原審作證時竟不提出任何以
      科學儀器取得之證據、資料佐證中正路與博愛路右轉燈號
      連結之證詞。
二、按犯罪事實應依證據認定之，無證據不得推定其犯罪事實；
    又不能證明被告犯罪或其行為不罰者，應諭知無罪之判決，
    刑事訴訟法第一百五十四條、第三百零一條第一項，分別定
    有明文。次按認定不利於被告之事實，須依積極證據，苟積
    極證據不足為不利於被告事實之認定時，即應為有利於被告
    之認定，更不必有何有利之證據；且事實之認定，應憑證據
    ，如未能發現相當證據，或證據不足以證明，自不能以推測
    或擬制之方法，以為裁判基礎；而認定犯罪事實所憑證據，
    雖不以直接證據為限，間接證據亦包括在內；然而無論直接
    或間接證據，其為訴訟上之證明，須於通常一般之人均不致
    有所懷疑，而得確信其為真實之程度者，始得據為有罪之認
    定，若其關於被告是否犯罪之證明未能達此程度，而有合理
    性懷疑之存在，致使無從形成有罪之確信，根據「罪證有疑
    ，利於被告」之證據法則，即不得遽為不利被告之認定，亦
    分別有最高法院三十年上字第八一六號、四十年台上字第八
    六號、七十六年台上字第四九八六號等判例可資參照。而依
    道路交通管理處罰條例第八十九條規定，法院受理有關交通
    事件，準用刑事訴訟法之規定，前開規定自得適用於本件聲
    明異議案件。
    按駕駛人駕駛汽車，應遵守道路交通標誌、標線、號誌之指
    示，汽車行駛至交岔路口，其行進、轉彎，應遵守燈光號誌
    ，道路交通安全規則第九十條、第一百零二條第一項第一款
    定有明文；又汽車駕駛人轉彎時，不依標誌、標線、號誌指
    示者，處新臺幣（下同）六百元以上一千八百元以下罰鍰；
    汽車駕駛人有第四十八條第一項第二款之情形者，除依原條
    款處罰鍰外，並記違規點數一點，道路交通管理處罰條例第
    四十八條第一項第二款、第六十三條第一項第一款分別定有
    明文。
三、據原審傳喚證人即舉發本件員警乙○○固到庭結證：當天伊
    與一名替代役男在南投縣草屯鎮○○路○○路口實施交通稽
    查勤務，駕駛人由中正路西向東行駛，要等到左轉綠燈才能
    轉過來博愛路，但當時中正路號誌仍是直行綠燈箭頭，異議
    人就左轉過來。伊所站位置雖然沒辦法看到中正路的號誌，
    但中正路、博愛路之交通號誌是連動的，伊站立在博愛路方
    向，而博愛路號誌於紅燈時，表示中正路為直行綠燈不能左
    轉博愛路，待博愛路紅燈號誌顯示右轉箭頭，就是博愛路可
    以右轉中正路，同時中正路車輛可以左轉博愛路。當時伊站
    在博愛路上看到博愛路號誌仍為紅燈無右轉箭頭時，異議人
    就轉過來，所以可以認定異議人有未依號誌指示行駛之違規
    事實等語明確（見原審九十八年六月二十九日訊問筆錄第二
    頁）。
    惟查，本件交通抗告案件之事實係發生在九十八年三月十七
    日上午十一時五分許，上開證人係於九十八年六月二十九日
    始至原審作證，期間距離約有三個半月之久；再參酌一般取
    締交通違規之警員，每日所為取締違規之件數往往不只一件
    ；證人乙○○對於為何對本件違規案件印象特別深刻，復未
    加以說明，衡情，證人在發生日期距離已有一段時日，且每
    日復需取締大量交通違規事件之情況下，對於本件所為之上
    開證述即難認係單純憑事情發生時之記憶所為之陳述甚明。
    又因人之記憶、認知事物過程往往並不精確，錯誤亦在所難
    免，況證人復自承：「伊所站位置雖然沒辦法看到中正路的
    號誌」，本院自難僅憑單一證人證言即得明確認定抗告人上
    述違規情節確實存在。且綜觀全案卷證，本件原處分機關認
    定抗告人有未依號誌之指示左轉之違規行為，僅以該員警之
    舉發為憑，並無任何以攝影機或照相機等科學儀器保存當時
    情形之資料或其他積極證據可供佐證，已有未洽。
    而警察機關因人民有違反道路交通管理處罰條例之行為，欲
    予以處罰時，對該違規行為確實存在應負舉證責任，苟其證
    明未達於通常一般之人均不致有所懷疑，而得確信其為真實
    之程度者，而有合理性懷疑之存在，致無從形成有違規之確
    信時，依「罪證有疑，利於被告」之證據法則，即不得遽為
    不利被告之認定。本件舉發之事實既復為抗告人所否認，在
    無其他積極事證相佐之下，要難遽以認定抗告人確有前開未
    依標誌之指示左轉之違規行為，原裁定認抗告人應舉證證明
    其並未違規，顯有誤會。
四、原審駁回抗告人之異議固非無見，惟本件違規事實是否僅依
    證人乙○○到庭作證即得確定，既尚有疑義，已如前所述，
    抗告人依此提起抗告應尚為有理由，自應由本院將原裁定撤
    銷，並發回原審另為適當之裁定。
五、爾後，警察機關在執行取締違反道路交通管理處罰條例事件
    時，對於違規人行為當時確有如何違規之情事，應儘量利用
    科學儀器予於保存留查，以杜絕日益增多的爭議，併此敘明
    。
六、據上論斷，應依道路交通管理處罰條例第八十九條，道路交
    通案件處理辦法第二十六條，刑事訴訟法第四百十三條前段
    ，裁定如主文。
中    華    民    國    98    年    8    月    21     日
                    刑事第十八庭審判長法  官  吳鴻章
                                      法  官  徐昌錦
                                      法  官  陳健順
以上正本證明與原本無異。
不得再抗告。
                                      書記官  劉寶鈴
中    華    民    國    98    年    8     月    21    日


司法院資訊處製作；財團法人民間司法改革基金會備份。
